臺灣高等法院臺中分院民事判決　　　　　　九十四年度上字第八八號
上　訴　人　乙○○　　　住台北市中山區○○○路○段七三巷八號三樓
訴訟代理人　江旻書律師
被　上訴人　合作金庫銀行股份有限公司
　　　　　　　　　　　　設台北市○○區○○路七七號
法定代理人　梁成金　　　住台北市○○區○○路七七號
訴訟代理人　甲○○　　　住台中市○○區○○路四段六七○號
當事人間請求第三人異議之訴事件，上訴人對於民國九十三年十二月三十一日臺灣臺
中地方法院九十三年度訴字第一一八三號第一審判決提起上訴，經本院於九十四年五
月十一日言詞辯論終結，判決如下：
    主      文
上訴駁回。
第二審訴訟費用由上訴人負擔。
    事實及理由
一、上訴人起訴主張：坐落台中縣烏日鄉○○○段第一六八三、一六八三之一、一六
    八三之二地號土地上未辦理建物所有權第一次登記之如附表所示增建物，為訴外
    人威良企業有限公司（下稱威良公司）出資興建，因上訴人與訴外人中宜鍛造工
    業股份有限公司（下稱中宜公司）間有債務關係，乃將同段一六八三地號土地及
    其上同段八三三建號之農舍設定抵押以為擔保，並立承諾書將如附表所示增建物
    輾轉讓售移轉予上訴人所有，系爭增建物既非中宜公司出資興建，且已讓售予上
    訴人，則被上訴人（即執行債權人）與中宜公司等人（即執行債務人）間台灣台
  　中地方法院民事執行處九十三年度執字第四一八六號清償債務強制執行事件（下
    稱系爭執行事件）查封如附表所示增建物顯然違法，上訴人有排除強制執行之權
    利，為此爰依強制執行法第十五條之規定提起本件訴訟等語。並聲明：系爭執行
    事件就如附表所示增建物，不得為強制執行。經原審為上訴人敗訴之判決，上訴
    人提起本件上訴，聲明：(一)原判決廢棄。(二)債權人合作金庫銀行股份有限公司與
    債務人中宜鍛造工業股份有限公司、林美英間台灣台中地方法院九十三年度執字
    第四一八六號強制執行事件就坐落台中縣烏日鄉○○○段第一六八三、一六八三
    之一、一六八三之二號之鋼骨造烤漆板頂廠房（如附表），不得為強制執行。併
    稱：未辦保存登記之如附表所示之增建房屋，初固為中宜公司興建，然尚未完成
    時，中宜公司停業，而由威良公司接手完成系爭增建建物並辦妥房屋稅籍之登記
    ，是附表所示系爭建物之原始建造人為威良公司而非中宜公司。而威良公司以占
    有改定之方式將附表所示之系爭建物出賣並交付予上訴人，由上訴人取得附表所
    示增建房屋之事實上處分權。而執行法院將附表所示之系爭建物誤為執行債務人
    之中宜公司所有，上訴人自得代位原所有人威良公司提起異議之訴等語。
二、被上訴人則以：系爭執行事件執行程序中，訴外人林美英業已出具聲明書承認如
    附表所示增建物為其所有，証人丁○○亦証稱：當初向上訴人借款無力償還，故
    立承諾書，將土地與房屋供上訴人擔保用。另上訴人亦不否認其從未實際占有使
    用系爭增建房屋，其所述自威良公司取得附表所示系爭建物事實上處分權一節與
    事實不符；又系爭增建房屋之原始建築人為中宜公司，而威良公司嗣後搭建銜接
    之於原屬獨立不動產之部分，應已因附合而為原建物之重要部分，仍由中宜公司
    取得全部之所有權。至稅籍資料上雖記載為威良公司所有，此純為課徵房屋稅之
    行政目的，納稅義務人未必為房屋所有權人，証人丙○○亦証稱該稅籍資料登記
    納稅義務人為威良公司係於威良公司接手後始辦理登記之故。且縱如附表所示增
    建物未經辦理建物所有權第一次登記，嗣後為上訴人買受，取得事實上處分權，
    亦無強制執行法第十五條規定排除強制執行之權利等語資為抗辯。並聲明：如主
    文所示。
三、查，台灣台中地方法院九十三年度執字第四一八六號執行事件，被上訴人係執行
    債權人，中宜公司、林美英、訴外人即中宜公司負責人丁○○、黃金蓮則係執行
    債務人。而被上訴人於前開執行事件中，聲請強制執行請求拍賣前為該院執行處
    以八十九年度執全字第二二九一號假扣押強制執行事件所假扣押查封未辦理建物
    所有權第一次登記之如附表所示增建物。為兩造所自承為真正，並有本院調取之
    上開執行卷及假扣押、執行事件卷宗可稽。而「第三人就執行標的物有足以排除
    強制軌行之權利者，得於強制執行執行程序終結前，向執行法院對債權人提起異
    議之訴。」固為強制執行法第十五條所明定。而所謂「就執行標的物有足以排除
    強制執行之權利者」，係指對於執行標的物有所有權、典權、留置權、質權存在
    情形之一而言，占有，依民法第九百四十條之規定，不過對物有事實上之管領力
    ，自不包含在內。（最高法院著有四十四年台上字第七二一號、六十八年台上字
    第三一九○號判例足稽）是對執行標的物有事實上之處分權並不得據以提起強制
    執行法第十五條之第三人異議之訴。故上訴人自不得單以其對附表所示查封標的
    物有事實上之處分權，而提起第三人異議之訴；即上訴人對附表所示查封標的物
    有無事實上處分權與本件上訴人可否提起第三人異議之訴之爭點不生影響。惟上
    訴人於本院審理時補充法律上之陳述謂，其主張如附表所示增建房屋之原始建築
    人為訴外人威良公司，其因買賣自威良公司取得如附表所示增建物之事實上處分
    權，其自得代位威良公司依強制執行法第十五條提起異議之訴云云，惟被上訴人
    所否認，辯稱：附表所示增建房屋之所有權人係中宜公司等語，是本件首應審究
    者乃附表所示增建房屋之原始建築人即所有權人為何人？究係中宜公司或威良公
    司或其他個人？即上訴人可否代位威良公司依強制執行法第十五條而主張？且上
    訴人既主張其得代位威良公司提起異議之訴，自應由其就主張附表所示增建房屋
    係威良公司所原始建築及其對威良公司有系爭增建房屋交付請求權之事實負舉証
    責任。經查：
  　（一）上訴人於原審起訴時稱，系爭增建房屋係由訴外人丁○○出資興建，於八
          十八年讓售予中宜公司及林美英，嗣由中宜公司將系爭增建鋼構鐵皮房屋
    　    移轉予上訴人（見原審卷第五頁即起訴狀第一段）。於本院中改稱系爭鋼
          構鐵皮房屋始為中宜公司所建，但未完成為不動產時，即由威良公司接手
        　完成，威良公司為原始建築人云云（見本院卷第十八頁），所述先後不一
          ，已難遽信何次所敘為真實。至其所舉之証人丙○○即威良公司之法定代
          理人固証稱：八十九年伊接手附表所示系爭建物時，只有地坪及鋼筋水泥
          柱，伊找人來建，花了八、九百萬元，由何人施工，施工時間多長，都已
          忘記，但蓋完後均是伊在使用，並於稅籍資料中登記為威良公司所有等語
          （見本院卷第四十四頁）。則依其所敘，系爭建物為其個人所建，而非威
          良公司所建；而於花費如此鉅額興建之未辦保存登記建物究委由何人所建
　　　　　？施工時間？等大綱要事項，均以忘記置稱，顯與常情不符，所稱是否屬
          實，已非無疑。再者，中宜公司、林美英、丁○○於八十九年二月二十日
          即書立承諾書交予上訴人，承諾書中載明中宜公司、林美英願將坐落台中
          縣烏日鄉○○段一六八三號上之鋼構鐵皮屋面積約三百五十坪之所有權隨
          土地移轉予本件上訴人（見原審卷第十頁），顯見如附表所示之建物於八
          十九年二月二十日中宜公司及林美英書立前開承諾書時即已完成或存在。
          而上訴人威良公司係於八十九年五月間方設立登記，有該公司變更登記事
          項卡附卷足稽（見本院卷第五十二頁），即附表所示建物係存在於威良公
 　       司設立登記之前。益証，威良公司不可能係附表所示增建建物之原始建築
          人。
 　 （二）又証人中宜公司之法定代理人亦即丙○○之父丁○○於原審已証稱：系爭
    　　　建物當初係中宜公司蓋的，八十七年因週轉不靈而停業，八十九年或九十
      　　年間開始由威良公司使用，而伊向乙○○借錢無力清償，所以伊就跟威良
        　公司商量先設定抵押，並且寫承諾書，希望以後賣的時後再把賣的錢還給
          上訴人，不是要將土地及房子給上訴人，而是作擔保用的，建物則從未交
          予上訴人使用等語（見原審卷第八十、八十一頁）。則中宜公司等人既係
          因積欠上訴人之款項，始出具承諾書，將如附表所示增建物供作債權擔保
          ，於日後出賣時作為還款之用，實難認為其等有將所有權移轉予上訴人之
          意；況且，台中地方法院執行處八十九年度執全字第二二九一號假扣押強
          制執行事件，上訴人乃執行債權人，中宜公司則為執行債務人，聲請強制
          執行之時間為八十九年七月十日，上訴人於該假扣押強制執行事件中，並
          表明請求假扣押查封中宜公司所有之如附表所示增建物，此有本院調取之
          上開執行事件卷宗可查。且中宜公司等人係早於八十九午二月二十日即出
          具承諾書予上訴人，若其等確有意將如附表所示增建物之所有權移轉予上
          訴人，使其取得事實上處分權，已取得事實上處分權之上訴人若為達債務
          清償之目的，僅須將如附表所示增建物自行出賣即可，何須向法院執行處
          聲請假扣押查封，又何以在執行時表明該增建物係中宜公司所有，益足徵
          附表所示增建物並非威良公司所原始建築無疑。另上訴人於前開假扣押執
          行案件中所提出其與林美英、中宜公司所立之合約書第三條中亦載明：本
          合約之條款係確保甲方（即本件上訴人）債權為要件，故乙方（即林美英
          ）及中宜公司就其所有土地上之鋼構建築物之使用權利需另行簽立結拋棄
          ．．．。第五條、第六條則約定分期清償之借款由中宜公司按期支付，若
      　　有一期未兌現視為全部到期，中宜公司在約定期間清償全部借款時，本件
        　上訴人需無條件移轉土地所有權，塗銷抵押權登記等語。此均足証丁○○
          証稱如附表所示建物係中宜公司所建，再由中宜公司提供上訴人作為債權
          之擔保一節與前開八十九年二月間書立之承諾書、合約書所載情節相符。
          亦堪取信。且上訴人既係主張伊本於承諾書中宜公司處買受系爭建物之所
          有權一節，威良公司非立約當事人，亦難認上訴人對威良公司有何種請求
    　　　權或契約關係，自不足以認其有何代位威良公司之權限。
　　（三）而本件如附表所示增建部分，即本件執行案卷附之第四張照片，為証人丙
  　　　　○○所証述明確，亦為被上訴人所自承，依照片所示，係獨立單一之建物
    　　　，是証人丁○○固於原審証稱：系爭建物威良公司興建部分約一百坪左右
      　　，惟其復稱：是跟原來建物建在一起，其他沒有保存登記之建物，中宜公
    　　　司蓋的（見原審卷第八十二頁）。則縱如証人丁○○所証，威良公司曾增
          建一百坪屬實，亦因添附於主建物而成為中宜公司原建築之獨立之不動產
          部分，即因附合而為原建物之部分，仍由中宜公司取得全部建物之所有權
          。至台中縣稅捐稽徵處大屯分處九十三年八月五日中縣稅屯分房字第○九
          三○○一三五○九號函檢送之稅籍資料表影本所示，如附表所示增建物之
          申報納稅義務人固為威良公司，惟房屋稅納稅義務人，並非必為房屋所有
          人，繳納房屋稅之收據，亦非即為房屋所有權之證明。況上訴人並未舉証
          証明其對威良公司有何權利可代位該公司，已如前節所述，則証人丁○○
          前述証述，亦不影響本院之認定上訴人有無提起第三人異議之訴之權源。
四、綜前所述，上訴人主張威良公司為附表所示不動產之原始建築人，其得代位威良
    公司主張所有權而提起第三人異議之訴云云，並未能舉証以實其說，從而其本於
    強制執行法第十五條之規定，提起本件第三人異議之訴，洵無理由，應予駁回。
    原判決駁回其訴，洵無不當，上訴人仍執前詞，指摘原判決不當，求予廢棄，即
    非足取，應予駁回。又本件事證已臻明確，兩造其餘之攻擊、防禦方法如請求傳
    訊証人丁○○等，於判決結果已無影響，無一一論述之必要，併此敘明。
五、據上論結，上訴為無理由，爰依民事訴訟法第四百四十九條第一項、第七十八條
    判決如主文。
中　　　華　　　民　　　國　　九十四　　年　　　五　　　月　　二十五　　日
                                    民事第六庭審判長法　官　吳火川
                                    　　　　　　　　法　官　陳繼先
                                    　　　　　　　　法　官　吳惠郁
右為正本係照原本作成。
如對本判決上訴，須於收受判決送達後二十日內向本院提出上訴書狀，其未表明上訴
理由者，應於提出上訴後二十日內向本院提出上訴理由書(須按他造人數附具繕本)。
上訴時應提出委任律師為訴訟代理人之委任狀。具有民事訴訟法第四百六十六條之一
第一項但書或第二項之情形為訴訟代理人者，另應附具律師及格證書及釋明委任人與
受任人有該條項所定關係之釋明文書影本。
                                     　 　　　　　　書記官　柯孟伶
中　　　華　　　民　　　國　　九十四　　年　　　五　　　月　　三十一　　日
                                                                        Ｂ
